臺灣板橋地方法院民事判決　　　　　　　 94年度家訴字第8號
原　　　告　丁○○
　　　　　　　　　　　　委員會秀坑村
訴訟代理人　丙○○
被　　　告　甲○○
　　　　　　　　　　　　號三樓.
　　　　　　乙○○
訴訟代理人　古清華律師
複代理人　　李佳霖律師
上列當事人間請求給付遺產事件，本院於中華民國94年6 月22日
經言詞辯論終結，判決如下：
    主  文
原告之訴駁回。
訴訟費用由原告負擔。
    事實及理由
一、原告主張：
(一)、被繼承人劉濟國於民國（下同）三十八年隨政府來台，原告
    係被繼承人劉濟國留在大陸的兒子，被告甲○○係被繼承人
    劉濟國在台灣的妻子，被告乙○○係被繼承人劉濟國與被告
    甲○○所生之女兒。因被繼承人劉濟國於九十二年七月十六
    日去世，留有遺產：台北縣新莊市○○段三七四地號土地及
    其上建物門牌號碼台北縣新莊市○○街二三九巷二弄三之三
    號，及存款股票，其中土地及建物已由被告甲○○以新台幣
    （以下同）二百四十萬元出售他人，而存款股票共價值約
    529000元，全部遺產價值0000000 元，原告願意將遺產減縮
    為0000000 萬元計算。至於被告抗辯被繼承人劉濟國喪葬費
    371695元，原告同意喪葬費以整數380000元扣除，亦即全部
    遺產0000000 元扣除喪葬費380000元後，剩餘0000000 元，
    原告應分得三分之一即846700。因被告至今仍拒絕交付原告
    應得之遺產，是以訴請被告應交付846700元及自起訴狀繕本
    送達翌日起至清償日止按年息百分之五計算之利息。
(二)、至於被告辯稱被繼承人劉濟國生前贈與原告金錢一事，原告
    主張被繼承人劉濟國生前雖回大陸老家十多次，但贈與原告
    的金錢共價值約九萬元，包括被繼承人劉濟國於西元1990
    或1991年間興建大陸老家約使用人民幣一萬五千元。原告訴
    訟代理人是原告的女兒，當時年僅十歲，原告有將此事告訴
    原告訴訟代理人。所以原告只承認原告受有特種贈與九萬元
    。
(三)、關於被繼承人劉濟國生前醫療費用二萬零九十九元，劉濟國
    有對原告說確實是簡秀宜代墊，但是劉濟國說後來他有還簡
    秀宜，並且還包了六千元的紅包給簡秀宜作為感謝，而且當
    時過年，劉濟國另外包了各壹仟元的紅包給簡秀宜的二個小
    孩。
(四)、原告承認有拿到劉濟國的手尾錢八千元，是簡秀宜交給原告
    本人。
(五)、關於被繼承人劉濟國死亡後，榮民服務處有補助喪葬費用三
    萬元，被告漏未加計。
(六)、又被繼承人劉濟國於三十八年自大陸來台時帶了很多黃金到
    臺灣，其中有一支黃金做的左輪手槍，而原告卻留在大陸受
    苦，是以原告現在請求被告交付原告應得之遺產並不為過等
    語。
(七)、原告調查後發現，被告劉甲○○出售系爭不動產的價錢是二
    百四十多萬元，而且被告劉甲○○並沒有實際居住該房子，
    原告曾私下與買方夫妻及鄰居即證人李茂野的弟弟及里長等
    人談話並錄音製成光碟一片可證。
(八)、原告聲明：被告應交付原告八十四萬六千七百元及自起訴狀
    繕本送達被告翌日起至清償日止按年息百分之五計算之利息
    。
二、被告抗辯：
(一)、被繼承人劉濟國曾於海軍服役，然因患精神分裂之疾病，於
    三十六歲壯年時期即退伍。劉濟國退伍後數年與被告劉甲○○結婚，劉濟國亦曾試著出海跑船希望藉此賺錢養家，惟因
    精神疾病發作，才工作一個月就被公司遣返解僱。因劉濟國
    之精神疾病問題造成其無法工作謀生，因此其生活完全仰賴
    政府低收入戶補助及榮眷補助、以及靠著被告劉甲○○在工
    廠擔任女工之微薄薪水養家活口，生活清苦。劉濟國亦曾大
    鬧戶政機關而被拘留於警局，街坊鄰居亦皆知悉劉濟國患有
    精神疾病。劉濟國之精神病問題無論生活或經濟皆造成被告
    劉甲○○之莫大困擾與負擔，而劉甲○○為扶養子女亦僅能
    咬牙苦撐。以上有劉濟國生前所居住新莊市立志里之前後兩
    任里長共同出具之低收入戶證明可稽，並有證人簡秀宜、李
    茂野到庭證述可證。
(二)、劉濟國死亡後所遺留之財產，除系爭不動產之外，其餘存款
    和股票連支付喪葬費用及清償劉濟國生前積欠親友之債務都
    不夠。因此劉甲○○於居住系爭不動產一年多後，實在無以
    為繼，方將系爭不動產脫手換現金以維持生活。
(三)、劉甲○○與前夫生有一男（簡文雄）二女（簡秀香、簡秀宜
    ），與劉濟國結婚後生下一女即被告乙○○。被告劉甲○○
    含辛茹苦扶養子女成人，詎料命運多舛，被告劉甲○○經醫
    生確診告知罹患結腸癌且有中度聽障，此後病痛纏身。89年
    間被告劉甲○○之長女簡秀香不幸因癌症過世，92年初長子
    簡文雄又因車禍身亡，種種不幸接踵而至，原本因病痛體弱
    無法工作造成劉甲○○經濟已陷困境，加上一子一女先後過
    世，可謂雪上加霜。同年（92年）7 月，劉甲○○喪子之痛
    尚未平復，緊接著面臨老伴劉濟國撒手離去的噩耗，此時劉
    甲○○已一無所有。
(四)、劉濟國生前大半輩子都因精神疾病，無謀生能力無法養活妻
    小，連政府每月給予之微薄低收入戶補助，劉濟國都私下帶
    回大陸給原告，證人簡秀宜亦證明系爭不動產根本都不是劉
    濟國出錢購置，而是被告劉甲○○與兒女每月一點一滴辛苦
    攢錢買來。劉濟國生前，被告劉甲○○之生活已如此艱辛困
    頓，其後被告劉甲○○一子一女相繼因過世，無法繼續扶養
    被告劉甲○○，未久劉濟國又因病去世，劉濟國所留下之存
    款連支付喪葬費都不足，加上劉濟國身後留下生前積欠親友
    之債務尚須清償，劉濟國根本已無剩餘遺產可供繼承。
(五)、劉濟國去世後，被告劉甲○○僅剩先夫留下的房子及少數存
    款賴以居住維持生活。惟因被告劉甲○○罹患癌症後已無法
    工作，兩位女兒（即被告乙○○及訴外人簡秀宜）皆已結婚
    各自成家，除各有家庭要照料之外亦已盡其所能盡量照顧被
    告劉甲○○之生活，惟被告劉甲○○每月除生活費之外尚有
    醫藥費需支出。被告劉甲○○辛苦支撐一年多後實無他法，
    方將系爭不動產低價售出，以維持生活。承上所言，原告與
    劉濟國一生都分居兩岸；而原告訴訟代理人丙○○年紀尚輕
    ，且來台依親時和劉濟國同住不到一個月旋即搬離，由此足
    見原告以及原告訴訟代理人根本不了解劉濟國在台灣之生活
    如此困頓清貧，對於劉濟國生平許多事情亦毫無所悉，只見
    劉濟國時常帶錢回大陸而暗自揣測被告必定繼承大筆遺產，
    甚至憑空想像劉濟國帶很多黃金來台云云，實屬荒謬無稽，
    完全與事實不符。
(六)、「夫妻一方死亡」為法定財產制消滅原因之一，因此被告劉
    甲○○得主張對其夫劉濟國死亡時所遺留之財產的剩餘財產
    分配請求權。
(七)、本件應繼遺產應以繼承開始時認定遺產總額及適用法律，而
    不應以原告事後所主張之時點計算。我國民法第1147條規定
    ，繼承因被繼承人死亡而開始，因此應以繼承發生之時點認
    定事實適用法律。本件被繼承人劉濟國係於92年7 月16日死
    亡，故應以92年7 月16日結算劉濟國之遺產總額。再按兩岸
    人民關係條第第67條第4 項規定：「第一項遺產中，有以不
    動產為標的者，應將大陸地區繼承人之繼承權利折算為價額
    。但其為臺灣地區繼承人賴以居住之不動產者，大陸地區繼
    承人不得繼承之，於定大陸地區繼承人應得部分時，其價額
    不計入遺產總額」。本件厥為重要者乃系爭不動產係於劉濟
    國死亡後一年多（即93年10月間），被告為求維持生活方才
    脫手換現。因此於92年7 月16日繼承發生時以及其後之一年
    多期間，系爭不動產確實為被告所賴以居住，此有證人簡秀
    宜、李茂野之證詞可稽。因此依兩岸人民關係條第67條第4
    項之規定，原告不得繼承系爭不動產部分、其價額亦不計入
    遺產總額。
(八)、劉濟國死亡時，原告還親自來台奔喪，當時原告對於劉濟國
    之遺產並無任何主張，然卻於事隔一年半後（即93年12月）
    起訴請求回復繼承權，且其時點正巧於被告將系爭不動產賣
    出後不久，原告對於劉濟國死亡時被告就系爭不動產賴以居
    住之事實故意避而不談，卻於本件不動產賣出後隨即提出本
    件訴訟並主張分配，更不實主張系爭不動產之買賣價額，原
    告如此費心算計不禁啟人疑竇。
(九)、原告提出之錄音光碟乙張，其內容乃原告訴訟代理人丙○○
    與多位不知名人士之對話，其談話之時間、對象不明之外，
    該對話內容亦幾乎為丙○○個人之片面陳述，充滿情緒或臆
    測之詞，且原告訴訟代理人丙○○亦僅與劉濟國短暫生活過
    半個多月，因此對於劉濟國在台灣的生活情況並不甚了解，
    造成丙○○於認知上多為自己想像或拼湊而成，有諸多與事
    實不符之處。故被告於此鄭重否認該光碟片（對話錄音）之
    形式真正與實質真正。
(十)、劉濟國死亡時之財產計算：
(1)、劉濟國死亡時遺留之不動產、存款及股票等，經財政部國稅
    局核定為價值1,510,075 元。其中不動產價額經國稅局核定
    為980,446 元。
(2)、劉濟國死亡時身上遺留之現金（即俗稱之「手尾錢」）新台
    幣六千元及人民幣五百元（換算為新台幣約兩千元），已於
    被繼承人劉濟國死亡時由簡秀宜全數交給原告。
(3)、特種贈與：新台幣1,200,000元。
    劉濟國生前於開放大陸探親後曾回大陸十數次，此亦為原告
    所不爭之事實，劉濟國將變賣另一間房屋所得款項總計新台
    幣一百二十萬元左右，全部帶回大陸給原告蓋房子、添購家
    電用品等等，此係劉濟國生前因與原告分居兩岸而贈與原告
    之財產，故依民法第1173條第1 項關於歸扣之相關規定，應
    將此部分原告受劉濟國生前特種贈與之財產價額加入遺產計
    算。此有被告乙○○及證人簡秀宜之證詞可證。
(十一)、遺產分配方式，分為二種計算方式：
甲、先扣除不動產價額後，再計算夫妻剩餘財產分配：
(1)、本件不動產為被告劉甲○○所賴以居住，故此部分之價額依
    兩岸人民關係條第67條第4 項之規定不計入遺產總額。因此
    ，劉濟國死亡時所遺留之不動產及存款等部分扣除不動產之
    價額，總計新台幣980,446 元，故剩餘529,629 元。另外劉
    濟國死亡時身上現金共8000元，業已全部交給原告，亦須加
    入計算，故劉濟國死亡時所遺留之動產部分總計新台幣
    537,629 元整（529,629 ＋8,000 ＝537,629）。
(2)、夫妻剩餘財產分配請求權：被告劉甲○○依民法第1030—1
    規定，對其夫劉濟國死亡當時現存之婚後財產扣除婚姻關係
    存續中所負之債務後，就剩餘部分得請求剩餘財產分配。所
    以：
1、劉濟國死亡當時現存之婚後財產：
    承上所述，扣除本件系爭不動產之價額後，劉濟國死亡當時
    現存之婚後財產總計新台幣537,629 元整（529,629 ＋
    8,000 ＝537,629）。
2、劉濟國於婚姻關係存續中所負債務：
   劉濟國晚年多次至醫院就醫時皆為訴外人簡秀宜陪伴在側，且
   醫療費用皆為簡秀宜代為支付，惟因有多筆醫療費用單據簡秀
   宜並無留下，目前僅存兩筆費用尚且留有收據，此兩筆醫療費
   用總計20,099 元。
   此為劉濟國生前於婚姻關係存續中對訴外人簡秀宜所負之債
   務，故應先扣除。
   原告主張劉濟國生前有清償簡秀宜該筆醫療債務及另外贈與
   紅包云云，被告否認之。
3、小結：
   因此劉濟國死亡當時現存之婚後財產（NT$537,629元）扣除
   婚姻關係存續中所負之債務（NT$20,099 元）後，剩餘
   517,530 元。
4、夫妻剩餘財產分配：
   承上，劉濟國死亡當時現存之婚後財產扣除債務後餘517,530
   元，而劉甲○○名下並無任何財產，因此依民法第1030—1
   第1 項之規定，被告劉甲○○得請求夫妻二人婚後財產差額
   之二分之一，亦即517,530 ×2 ／1 ＝258,765 （元）。
(3)、遺產分配：
1、承上，劉濟國死亡當時所遺留之財產（不動產部分依法不予
   計入）於被告劉甲○○行使剩餘財產分配請求權後，剩餘新
   台幣258,765元。
   再依民法第1173條第1項之規定，原告因受有劉濟國生前特種
   贈與，故該贈與價額應加入計算應繼遺產。因此
   258,765＋1,200,000＝1,458,765（元）。
2、喪葬費用：
   本件劉濟國之喪葬費用總計應為NT$371,695。
   原告主張榮民服務處有補貼喪葬費用三萬元一節，被告不清
   楚有此事。
3、小結：
   上開應繼遺產總額，扣除喪葬費用後，餘1,087,070 元（
   1,45 8,765－371,695 ＝1,087,070）。
(4)、繼承：按依民法第1138條、第1144條之規定，本件原告之應
    繼份為三分之一，故依法計算其應繼分為362,357 元（
    1,087,070 ×1/3 ＝362356.66 ≒362357）。再依民法第
    1173條第2 項之規定，原告所受特種贈與之價額應自應繼分
    中扣除，因此原告之應繼分362,369 元應扣除原告生前特種
    贈與0000000 元，另外原告業已取得8000元亦應扣除，以此
    計算原告之應繼分竟發現原告業已取得遠遠超過其應繼分之
    財產，故原告依法當無任何權利再行就劉濟國之遺產為任何
    主張。
乙、如果認為剩餘財產分配請求權的計算不應排除系爭不動產，
    則應重新計算如下：
    依據國稅局的核定劉濟國的遺產總額為0000000 元，加上手
    尾錢8000元，總額為0000000 元，扣除劉濟國生前積欠簡秀
    宜的醫療費用20099 元，剩下0000000 元，被告甲○○主張
    剩餘財產分配請求權，即該金額的一半748988元，也就是被
    繼承人劉濟國遺產只剩下748988元，再扣除喪葬費371695元
    ，剩下372293元，再扣除系爭不動產是被告賴以居住的房屋
    ，依兩岸人民關係條第67條第4 項規定不列入遺產，則遺產
    為「負的603153元」，所以被繼承人劉濟國是毫無遺產可分
    配。又被告所主張原告獲得120 萬元的特種贈與，應再次扣
    除計算。
(十二)、被告訴之聲明：原告之訴駁回。
三、兩造所不爭執之事項：
(一)、被繼承人劉濟國於92年7 月16日死亡，原告為被繼承人劉濟
    國在大陸的兒子，被告劉甲○○及乙○○是劉濟國在臺灣的
    妻女，均為繼承人。並有原告提出之大陸親屬關係公證書及
    本院准予繼承備查函影本、原告與被繼承人劉濟國的合照相
    片、原告與被繼承人劉濟國的往來書信影本多件、被告與被
    繼承人劉濟國的戶籍謄本等在卷可稽。
(二)、被繼承人劉濟國的遺產包括系爭土地房屋、股票、現金及手
    尾錢八千元。有財政部國稅局遺產稅免稅證明書影本一份（
    見卷內被證二號）在卷可稽。
(三)、被繼承人劉濟國的喪葬費用是371695元。並有被告提出之喪
    葬費用收據影本多紙（見卷內被證五號）在卷可證。
四、兩造所爭執之事項：
(一)、系爭不動產是否是被告劉甲○○賴以居住的房子，原告繼承
    時得否列入該不動產的價額？
(1)、按台灣地區與大陸地區人民關係條例第67條第1 項及第4 項
    規定：「被繼承人在台灣地區之遺產，由大陸地區人民依法
    繼承者，其所得財產總額，每人不得逾新台幣二百萬元…」
    、「第一項遺產中，有以不動產為標的者，應將大陸地區繼
    承人之繼承權利折算為價額。但其為台灣地區繼承人賴以居
    住之不動產者，大陸地區繼承人不得繼承之，於定大陸地區
    繼承人應得部分時，其價額不計入遺產總額」。
(2)、被告劉甲○○抗辯伊一向居住在系爭不動產，乃至被繼承人
    劉濟國過世後，伊仍繼續居住該處，直至93年10月（即被繼
    承人劉濟國過世後一年三個月）伊因經濟不佳始變賣系爭房
    屋，因認系爭不動產是伊賴以居住之不動產而不得列入遺產
    總額等語，原告則不承認系爭不動產是被告劉甲○○賴以居
    住的不動產。經查：
、被繼承人劉濟國死亡後遺有其名下之不動產即台北縣新莊市
    ○○段三七四地號土地及其上建物門牌號碼台北縣新莊市○○里○鄰○○街二三九巷二弄三之三號，此有原告提出之土
    地暨建物登記簿謄本一份在卷可參。
、被繼承人劉濟國生前設籍系爭台北縣新莊市○○里○鄰○○
    街二三九巷二弄三之三號房屋，嗣於92年7 月16日死亡後，
    由被告劉甲○○繼為戶長而於92年7 月23日申請登記，被告
    劉甲○○原本亦設籍該房屋，直至93年10月11日始遷出該戶
    籍，此參諸卷內之被繼承人劉濟國及被告劉甲○○之戶籍謄
    本的「記事欄」及「戶長變更及全戶動態記事」欄記載即可
    知悉。
、系爭房屋所在的新莊市立志里前任里長林金及現任里長陳
    崑祥共同出具一份「低收入戶證明」，其上記載：「本里前
    居民劉濟國（Ｚ000000000）生於民國16年4 月26日，於民國
    92年7 月16日往生，自民國66年左右住進立志里，一直以來
    精神狀況不佳，當時家庭生活仰賴妻劉甲○○、兒簡文雄共
    同負擔，劉濟國並無謀生能力，故市公所曾給予低收入補助
    ，因時事已久，市公所保留資料期限為10年，實無法調閱當
    時之資料，故請當時之里長與現任里長給予證明，中華民國
    94年5 月17日星期二」等文（見卷內被證六號）。
、證人李茂野（被繼承人劉濟國與被告劉甲○○的鄰居）到庭
    具結證稱：「我是被告的鄰居，作鄰居約二十多年了。劉濟
    國，我認識他約在民國六十幾年到七十年間，我們叫他外省
    榮民，鄰居的印象知道劉濟國精神有些異常，他經常會去按
    鄰居的電鈴，或拉人家講些有的沒有的，劉濟國也經常到新
    莊市公所吵鬧要錢，公所不願意理他。被告甲○○身體不好
    ，講話不太清楚，聽力也不太好，看她就知道被告甲○○身
    體不好。劉濟國死後，所遺留的永樂街房子是由被告甲○○
    繼續住，她何時賣掉我就不知道，但是最近房子在裝潢時，
    我才知道房子賣掉。據我所知，劉濟國的家境不好，他曾經
    碰到我太太，向我太太乞討一、二千元，他告訴我太太他沒
    有錢，也向里長訴說他的經濟不好，他的家都是靠小孩半工
    半讀。我認識劉濟國時，他就已經退伍沒有工作，每天四處
    走來走去亂逛，所以劉濟國已經二十多年沒有工作，而且曾
    經生病一段時間」等語。
、證人簡秀宜（被告劉甲○○與前夫所生之女兒）到庭證稱：
    「劉濟國是我繼父，被告甲○○是我母親。我繼父因為精神
    問題，於三十多歲時就從軍中退休，後來我繼父與我母親有
    領低收入戶補助及榮眷補助。繼父過世後，我母親繼續住在
    新莊市○○街二三九巷二弄三號之三的房子。後來母親罹患
    癌症，那期間我聽說繼父有個孫女（即本案的原告訴訟代理
    人）來臺灣，後來有聽說那孫女在臺灣結婚。我母親一直在
    醫院治療，後來我哥哥也過世，所以我母親僅有的錢也用來
    支付她自己的醫療費及哥哥遺留下來的債務，後來連我繼父
    生病住院的醫療費用都是我支付的。我繼父幾乎沒有給過我
    母親任何生活費。據我所知，我繼父生前將一棟十多坪的房
    子賣掉，約得一百二十多萬元，後來繼父將賣房子的錢幾乎
    都拿回大陸，因為我繼父每次回大陸都拿錢回去，還在大陸
    蓋了房子，繼父究竟拿了多少錢回大陸，我也不知道，後來
    有一次因為繼父回去時沒有拿錢回去，我繼父就被趕回臺灣
    ，我繼父很傷心，以後他就不再回大陸了。我媽媽因為每月
    都要花費一萬多元的生活費，後來繼父過世後沒有任何榮眷
    的補助，媽媽因為沒有錢而跟我要錢，但是我自己也有困難
    ，而且我哥哥姐姐都過世了。繼父過世後，我媽媽住該房子
    約一年多後，實在沒有錢過生活，所以後來親友提議將房子
    賣掉，改租房子住，所以後來才將該房子處理掉。後來繼父
    過世辦喪事時，有冒出一個繼父的兒子，我有問繼父的兒子
    為何這麼現實，那個男子說不是他們趕我繼父走的而是繼父
    的弟弟趕他的。我繼父過世時有留下六千元台幣現金及人民
    幣五百元左右，我親手交給原告丁○○，因為他說他沒有錢
    ，所以我媽媽就叫我把錢給原告丁○○。新莊市○○街的房
    子，是我們以前辛苦存下錢買的，我媽媽在工廠包皮包，我
    與哥哥姐姐都是半工半讀，哥哥在湯淺電池公司擔任作業員
    ，姐姐在鈴木機車公司作小妹，我在台北縣政府當抄錄工，
    每月都要很辛苦湊錢去繳房屋貸款，但是當時不知道為何登
    記為我繼父的名字，因為母親不識字，後來我們有要求繼父
    將房子還我們，但是繼父不肯，他說他已經沒有其他房子」
    等語。
、被繼承人劉濟國於92年7 月16日死亡後，被告劉甲○○與被
    告乙○○辦理系爭不動產的繼承登記，嗣於93年10月間出售
    予樊妤萱，並辦理過戶登記，此有台北縣新莊市地政事務所
    函覆本院的過戶登記申請書等資料一份在卷可證。
(3)、依上開證人、里長證明書、戶籍謄本資料顯示，被繼承人劉
    濟國與被告劉甲○○夫妻自66年起即居住系爭不動產，直至
    被繼承人劉濟國於92年7 月16日過世後，被告劉甲○○仍繼
    續居住該處，直至93年10月11日始變賣系爭不動產而遷出，
    是依社會常情判斷，被告劉甲○○居住該址長達27年之久，
    且於被繼承人劉濟國過世後仍繼續住該址長達一年三個月，
    因此本案已充份證明系爭不動產確實是被告劉甲○○「賴以
    居住之不動產」，已符合台灣地區與大陸地區人民關係條例
    第67條第4 項規定之「台灣地區繼承人賴以居住之不動產者
    ，大陸地區繼承人不得繼承之，於定大陸地區繼承人應得部
    分時，其價額不計入遺產總額」。本案原告乃大陸地區人民
    ，此有其提出之大陸親屬關係公證書可證，是以，原告計算
    本案應得財產時，系爭不動產之價額不應計入遺產總額。
    原告爭執謂被告劉甲○○事後變賣該不動產而喪失「賴以居
    住的不動產」要件云云；惟按台灣地區與大陸地區人民關係
    條例第67條第4 項規定之「賴以居住之不動產」的認定時間
    應係指繼承發生時，否則豈不限制台灣人民處分變賣所繼承
    的不動產？又從法理上解釋，繼承人應繼承財產的分配，當
    然是指被繼承人死亡時所遺財產的計算分配，豈能於被繼承
    人死亡後一年三個月再產生新的遺產計算？本件被告劉甲○○於被繼承人劉濟國死亡後一年三個月仍繼續居住該址，是
    以該不動產的性質已屬於「台灣人民賴以居住的不動產」，
    所以被告劉甲○○及被告乙○○二人就該不動產始有繼承權
    ，原告為大陸人民既已喪失該不動產的繼承權，豈能於一年
    三個月後再取得新遺產？是以原告的主張，並無理由。
(二)、被告劉甲○○主張夫妻剩餘財產分配請求權後，被繼承人劉
    濟國是否仍有遺產可分配予原告？
(1)、按民法第1030條之1 規定：「法定財產制關係消滅時，夫或
    妻現存之婚後財產，扣除婚姻關係存續中所負債務後，如有
    剩餘，其雙方剩餘財產之差額應平均分配」。本件被告劉甲○○與被繼承人劉濟國未約定其他夫妻財產制，是以應適用
    法定財產制。而被繼承人劉濟國於92年7 月16日死亡時，屬
    於夫妻法定財產制關係消滅，是以被告劉甲○○得主張夫妻
    剩餘財產的分配。又被告劉甲○○與被繼承人劉濟國均是台
    灣地區人民，所以計算其二人間的夫妻剩餘財產分配時，並
    不適用台灣地區與大陸地區人民關係條例第67條第4 項的規
    定（該規定係針對大陸人民的繼承財產計算），因此被告劉
    甲○○主張夫妻剩餘財產分配請求權時，其夫劉濟國的財產
    應以所遺留的全部財產計算，不得先扣除系爭不動產，合先
    說明。
(2)、被繼承人劉濟國死亡時，所遺財產，依國稅局出具之「遺產
    稅免稅證明書」（見卷內被證二號）所示，共計：台北縣新
    莊市○○段三七四地號土地及其上建物門牌號碼台北縣新莊
    市○○街二三九巷二弄三之三號（核定價額分別為864246元
    、116200元）、郵局存款49868 元、世華銀行存款9227元、
    郵局定存266359元、益航股份有限公司股票之核定價額
    20000 元、福益實業股份有限公司股票之核定價額17400 元
    、新興航運股份有限公司股票核定價額19357 元、中興紡織
    廠股份有限公司股票核定價額3055元、泛亞商業銀行股份有
    限公司股票核定價額5583元、日盛金控股票核定價額9280元
    、延穎股票核定價額30000 元、易欣工程股票核定價額
    50000 元、宏福建設股票40000 元、味全股票核定價額9500
    元，共核定價額0000000 元。
    又原告承認於被繼承人劉濟國死亡時自簡秀宜處取得被繼承
    人劉濟國的「手尾錢」8000元，是以該8000元亦屬被繼承人
    劉濟國的遺產，應加入計算，合計遺產共價值0000000 元。
(3)、原告就被告劉甲○○主張夫妻剩餘財產分配請求權並不爭執
    ，僅爭執系爭不動產的價值應係240 萬元。
    雖兩造就系爭不動產的價值有所爭執，但因夫妻剩餘財產分
    配請求權，係剩餘財產較少者得向剩餘財產較多者請求給付
    雙方財產差額的一半「金額」，而不是向剩餘財產較多者請
    求移轉登記其名下的不動產應有部分二分之一；且本案被繼
    承人劉濟國名下的系爭不動產，依前揭調查認定，原告繼承
    時不得主張將該不動產列入遺產總額；所以本案不動產的價
    值不論以240 萬元計算或以國稅局認定的價額計算，其結論
    並無不同，茲詳敘如後下：
、如果系爭不動產的價值依國稅局核定的價額計算：
    被繼承人劉濟國的遺產全部價值經國稅局核定為0000000 元
    ，已如上述，加上被繼承人劉濟國的「手尾錢」8000元，合
    計遺產共價值0000000 元。
    被告抗辯被繼承人劉濟國生前住院醫藥費20099 元由簡秀宜
    代墊，為被繼承人劉濟國的生前債務，並提出醫療收據影本
    二份（見卷內被證十號）為證。原告對於簡秀宜代墊該醫藥
    費之事實並不爭執，但主張被繼承人劉濟國生前已清償簡秀
    宜云云，因原告未舉證證明該筆債務已清償完畢，是以其主
    張已清償完畢之詞即無可採信。因此，被告劉甲○○主張系
    爭遺產應先扣除該筆債務20099 元，為有理由，經扣除後，
    遺產價值剩餘0000000 元。
    又被告劉甲○○主張夫妻剩餘財產分配請求權，即該遺產00
    00000 元的一半為748988元，扣除完畢後，被繼承人劉濟國
    的遺產僅剩748988元。
    又被告為被繼承人劉濟國支出喪葬費用支出371695元，提出
    喪葬費用收據影本附卷為證，為原告所不爭執，經再扣除喪
    葬費用371695元，遺產剩餘377293元。
    又依台灣地區與大陸地區人民關係條例第67條第4 項規定，
    於計算原告應得遺產時，系爭不動產的價額不得列入遺產總
    額，是以377293元應再扣除系爭不動產的價額（即國稅局核
    定的土地864246元及房屋116200元），最後結果遺產竟是：
    「負的603153 元」。所以，原告並無遺產可請求分配。
、如果系爭不動產的價值依原告主張的240萬元計算：
    被繼承人劉濟國所遺不動產以240 萬元計，加上被繼承人劉
    濟國的存款現金及國稅局認定的股票價值，合計：0000000
    元。再加上被繼承人劉濟國的「手尾錢」8000元，合計遺產
    共價值0000000 元。
    該遺產先扣除被繼承人劉濟國生前住院醫藥費20099 元債務
    後，遺產價值剩餘0000000 元。被告劉甲○○主張夫妻剩餘
    財產分配請求權，即該遺產0000000 元的一半為0000000 元
    ，扣除完畢後，被繼承人劉濟國的遺產僅剩0000000元。
    又被告為被繼承人劉濟國支出喪葬費用支出371695元，再扣
    除喪葬費用371695元，遺產剩餘0000000元。
    又依台灣地區與大陸地區人民關係條例第67條第4 項規定，
    計算原告應得遺產時，系爭不動產的價額不得列入遺產總額
    ，是以0000000 元應再扣除系爭不動產的價額（240 萬元）
    ，結果遺產竟為「負的0000000 元」。所以，原告亦無遺產
    可請求分配。
(三)、綜上調查計算，被繼承人劉濟國死亡後，原告已無可得分配
    的遺產，是以原告請求被告交付遺產及遲延利息，於法不合
    ，應予駁回。
五、兩造其餘主張及攻擊防禦方法（原告主張榮民服務處補助喪
    葬費三萬元及被繼承人劉濟國自大陸帶來很多黃金，被告抗
    辯被繼承人劉濟國生前贈與原告一百餘萬元等），兩造均未
    提出證據證明，且本件事證已臻明確而無礙於本件之認定及
    判決之結果，本院即無庸逐一論述，併此敘明。
五、結論：原告之訴為無理由，依民事訴訟法第七十八條，判決
    如主文。
中　　華　　民　　國　　94　　年　　7 　　月　　7 　　日
                                臺灣板橋地方法院家事法庭
                                    法  官    黃  惠  瑛
前列正本證明與原本無異
如對本判決不服，應於收受判決後二十日內向本院提出上訴狀（
須按他造人數附繕本並繳納上訴費用）
中　　華　　民　　國　　94　　年　　7 　　月　　8　　日
                                    書記官    林  月 蓉
